臺灣高等法院臺南分院刑事判決
111年度上易字第18號
上  訴  人  
即  被  告  林玉崑
選任辯護人  陳思道律師
上列上訴人因業務侵占案件，不服臺灣臺南地方法院110年度易
字第367號中華民國110年10月28日第一審判決（起訴案號：臺灣
臺南地方檢察署109年度調偵字第2404號），提起上訴，本院依
簡式審判程序判決如下：
    主  文
原判決關於沒收部分撤銷。
其他上訴駁回。
林玉崑緩刑貳年。
    事  實
一、林玉崑係以金飾加工為業，為從事業務之人，於民國106年1
    2月22日21時許，至吳坤盛位在高雄市○○區○○街00號居所，
    收取吳坤盛所交付欲委託其重新加工之金飾手鐲共5只（重
    量分別為5錢、5.02錢、3.03錢、2.46錢、3.56錢，共計1兩
    9.07錢；價值共約新臺幣〈下同〉10萬6,029元），雙方約定
    林玉崑加工完成後再交還予吳坤盛，詎林玉崑竟意圖為自己
    不法之所有，基於業務侵占之犯意，於107年3月16日之前某
    時許，將上開金飾侵占入己，後因林玉崑遲未將上開金飾加
    工交還吳坤盛，吳坤盛經多次催討，林玉崑均藉詞拖延而拒
    不歸還，吳坤盛因之報警究辦。
二、案經吳坤盛訴請高雄市政府警察局鹽埕分局移送臺灣臺南地
    方檢察署檢察官偵查起訴。
    理  由
一、本件被告所犯為死刑、無期徒刑、最輕本刑為三年以上有期
    徒刑以外之罪，亦非屬高等法院管轄之第一審案件，其於本
    院已就被訴事實為有罪之陳述，經告知簡式審判程序之旨後
    ，檢察官、被告及辯護人對於本件改依簡式審判程序審理均
    表示無意見，本院乃依刑事訴訟法第364條、第273條之1第1
    項規定，當庭裁定本件進行簡式審判程序。依同法第273條
    之2規定，本件不受同法第159條第1項、第161條之2、第161
    條之3、第163條之1及第164條至第170條有關證據調查程序
    規定之限制，合先敘明。
二、認定犯罪事實所憑之證據及理由：
  ㈠上揭犯罪事實，業據被告於本院審理時坦承不諱並為認罪之
    表示（本院卷第66頁），並有證人即告訴人吳坤盛於偵查中
    及原審審理時證述（見調偵卷第16頁、原審卷第92至107頁
    ）、證人吳陳小香於原審審理時之證述（原審卷第107至112
    頁）明確可佐，及告訴人提出之106年12月22日估價單、告
    訴人與被告於108年4月22日、8月13日、8月29日、9月23日
    之電話對話錄音光碟1片暨該光碟錄音檔譯文1份（警卷第7
    頁、偵卷第51頁）可稽，足認被告於本院審理時之任意性自
    白與事實相符。
　㈡被告雖曾於原審審理時主張：「本案金飾手鐲已於107年3月1
    6日在全家超商交給告訴人，但是忘了開單，大家有爭執，
    不然我就慢慢還，且雙方合作20幾年，才10幾萬而已，可能
    告訴人忘了，這件事大家慢慢處理就好」云云。而否認有侵
    占之事實，然查，告訴人於108年4月22日之電話對話中確實
    特定指出：1兩9錢07（原判決誤載為1兩9錢7）的金飾，被
    告亦回稱這兩天用一用會再寄給告訴人等語；嗣於同年8月1
    3日、8月29日、9月23日對話中，被告對告訴人的催討亦未
    否認，僅抱怨才價值10萬元卻不停催討，甚至回答告訴人不
    然寫借據給他等語，有如附件之原審勘驗筆錄可為佐證（原
    審卷第56至60頁），再被告倘於107年3月16日確實交還系爭
    手鐲5只給告訴人或其配偶，且當下未開單，事後雙方理應
    要點算並核對雙方記錄是否一致，並補開交貨記錄，不至於
    如被告於原審時所辯「我補開給告訴人，他也不會接受」之
    語（原審卷第116頁）；且事後告訴人一再電話催討，被告
    從未否認或爭執未交還系爭金飾手鐲5只之事實，僅回稱才
    價值10萬元，為何一直催討等語，此有前述電話對話錄音紀
    錄在卷可參。衡情，如被告已返還金飾，對於告訴人之追討
    ，必加強烈否認，且會提醒已於何時、何地返還，並質疑告
    訴人為何重複追討，始為合理，被告於上述錄音中之反應顯
    不合常情，可徵被告有侵占其業務上持有告訴人交付之金飾
    手鐲共5只之意圖及行為，至為明顯。
  ㈢綜上所述，本件事證明確，被告犯行堪予認定，應依法論科
    。
三、論罪科刑
  ㈠按行為後法律有變更者，適用行為時之法律，但行為後之法
    律有利於行為人者，適用最有利於行為人之法律，刑法第2
    條第1項定有明文。經查，本件被告行為後，刑法第336條已
    於108年12月27日修正生效，惟本次修正，僅係將相關刑法
    分則條文中之罰金刑依原刑法施行法第1之1條第2項之罰金
    刑提高標準加以通盤換算後之結果，實質上不生有利或不利
    於被告之影響，爰逕行適用修正後之刑法第336條。
  ㈡核被告所為，係犯刑法第336條第2項之業務侵占罪。
四、上訴之論斷：
  ㈠原判決關於沒收部分撤銷之理由：
　　按現行刑法之沒收，係刑罰及保安處分以外之法律效果，具
    有獨立性，而非從刑，得與罪刑區分，非從屬於主刑，自得
    與罪刑分別處理。因而在訴訟程序，本於沒收之獨立性，自
    得於本案罪刑部分上訴予以駁回時，單獨就沒收部分予以撤
    銷。於此情形，該罪刑與沒收可分離處理，並無不可分性，
    先予敘明。又按犯罪所得，屬於犯罪行為人者，沒收之；前
    二項之沒收，於全部或一部不能沒收或不宜執行沒收時，追
    徵其價額。刑法第38條之1第1項前段、第3項分別定有明文
    。又按「任何人都不得保有犯罪所得」為普世基本法律原則
    ，犯罪所得之沒收、追繳或追徵，在於剝奪犯罪行為人之實
    際犯罪所得（原物或其替代價值利益），使其不能坐享犯罪
    之成果，以杜絕犯罪誘因，可謂對抗、防止經濟、貪瀆犯罪
    之重要刑事措施，性質上屬類似不當得利之衡平措施，著重
    所受利得之剝奪。然苟無犯罪所得，自不生利得剝奪之問題
    ，固不待言。又犯罪所得，應限於實際合法發還被害人者，
    始不予宣告沒收或追徵，為新修正刑法第38條之1第5項所明
    定。又宣告前二條（即刑法第38條、第38條之1）之沒收或
    追徵，有過苛之虞，得不宣告或酌減之，新修正刑法第38條
    之2第2項亦定有明文。所謂「有過苛之虞」，應依比例原則
    斟酌之。倘犯罪被害人或其權利受讓者已居於隨時可取回犯
    罪所得之地位，若仍對犯罪行為人宣告沒收、追徵，反將使
    犯罪行為人居於重複受追索之不利地位，甚至不利於犯罪被
    害人或其權利受讓者實際對犯罪行為人追索受償時，亦應有
    前開過苛條款之適用。是原判決就被告犯罪所得部分，以被
    告侵占所得金飾手鐲共5只（重量分別為5錢、5.02錢、3.03
    錢、2.46錢、3.56錢）未據扣案，應併予宣告沒收，如全部
    或一部不能沒收時，追徵其價額，固非無見。因被告與告訴
    人業於111年1月24日經原審法院臺南簡易庭調解成立，有該
    庭110年度南司簡調字第1269號調解筆錄1份可稽（本院卷第
    61至62頁），依調解內容，因被告侵占之金飾手鐲價值依案
    發當時市價計算共約10萬6,029元，雖金價已有漲幅，但雙
    方仍同意以當時金價估算，同意以10萬元為所侵占金飾等同
    價格而賠償、其餘尾數告訴人不求償，此經告訴人吳坤盛於
    本院審理時當庭陳明（本院卷第78頁），且被告已清償10萬
    元予告訴人，是認被告所有犯罪所得已實際合法發還被害人
    ；而檢察官雖以縱被告已賠償然該金飾手鐲屬犯罪所得仍應
    諭知沒收（本院卷第79頁），然被告承諾告訴人之賠償金額
    已與被告所實際獲取之不法利益相當，足以達到沒收制度剝
    奪被告犯罪所得之立法目的，若仍對被告宣告沒收未扣案之
    犯罪所得，反將使被告居於重複受追索之不利地位，而有礙
    於修復式司法追求之目的與實現，且無實據可以認定被告尚
    保有該犯罪所得，若再宣告沒收，顯有過苛之虞，此部分應
    有刑法第38條之2第2項過苛條款規定之適用，為免對被告產
    生過苛之雙重追索，不宜就此部分再為沒收之諭知；是依刑
    法第38條之1第5項、第38條之2第2項規定，自不予宣告沒收
    或追徵。原審於判決時未及審酌上情，而諭知沒收此部分未
    扣案犯罪所得，自有違誤，應將此部分予以撤銷。
  ㈡上訴駁回部分：
　⒈原審以被告犯業務侵占罪，事證明確，因予適用刑法第336條
    第2項、第41條第1項前段，刑法施行法第1條之1第1項之規
    定，並以被告行為人之責任為基礎，審酌被告以金飾加工為
    業，受告訴人委託加工金飾手鐲，竟基於貪念而侵占系爭手
    鐲，有違職務忠誠性，足以生損害於告訴人，所為實屬不該
    ，且犯後否認犯行、態度非佳（被告已於本院審理期間與告
    訴人調解成立並賠償損害，如前述），兼衡被告自述國中畢
    業，目前從事代工及務農，離婚，育有3名小孩，均已成年
    ，智識程度、工作、家庭生活狀況等一切情狀，量處有期徒
    刑6月，並諭知如易科罰金之折算標準。經核認事用法均無
    違誤，量刑亦稱妥適。
　⒉按刑罰之量定係屬法院得依職權自由裁量之事項，苟於法定
    要件或範圍之內予以量定，客觀上並無明顯濫權之情形者，
    自不能遽認有過重或過輕之違誤；又在同一犯罪事實與情節
    ，如別無其他加重或減輕之原因，下級審法院量定之刑，亦
    無過重或失輕之不當情形，則上級審法院對下級審法院之職
    權行使，原則上應予尊重。本件原審判決已審酌刑法第57條
    之各項情狀予以量刑，以被告之法定刑（刑法第336條第2項
    ）為6月以上5年以下有期徒刑，並得併科9萬元以下罰金，
    而本件被告前於警、偵調查及原審審理時均否認犯行，不能
    真誠面對自己犯行侵害之法益，造成告訴人財產損失，亦造
    成司法資源之浪費，原審斟酌其犯罪情節及前述一切情狀，
    猶量處最輕法定刑有期徒刑6月之刑，對被告量刑已屬寬憫
    ，難認有何不當之處，亦符合「罰當其罪」之原則，並無輕
    重失衡之情形，尚無任何違誤之處。被告原上訴意旨否認犯
    罪雖無理由，但後已願坦承認罪，原審雖未及審酌該情，然
    被告於本院審理階段才另與告訴人調解成立並賠償損害之事
    由，尚無足以動搖原審量刑之妥適性，仍難謂有何量刑過重
    之處，並無應構成撤銷之事由，是本院認縱審酌上情，原審
    量刑仍屬允洽。本件被告關於本案罪刑上訴部分仍無理由，
    應予駁回如主文第2項所示。
五、緩刑之宣告：
    按「受2 年以下有期徒刑、拘役或罰金之宣告，而有下列情
    形之一，認以暫不執行為適當者，得宣告2 年以上5 年以下
    之緩刑，其期間自裁判確定之日起算：一、未曾因故意犯罪
    受有期徒刑以上刑之宣告者。二、前因故意犯罪受有期徒刑
    以上刑之宣告，執行完畢或赦免後，5 年以內未曾因故意犯
    罪受有期徒刑以上刑之宣告者。」刑法第74條第1 項定有明
    文。被告前未曾因故意犯罪受有期徒刑以上刑之宣告，有臺
    灣高等法院被告前案紀錄表在卷可查，素行非差，其因一時
    失慮而犯本案，且犯後坦承犯行，已有悔意，信其經此偵審
    程序及刑之宣告後，應能知所警惕，信無再犯之虞，且告訴
    人亦當庭陳明願意諒恕被告于自新機會，同意法院諭知緩刑
    （本院卷第78頁），因認所宣告之刑，以暫不執行為適當。
    再刑罰固屬國家對於犯罪之人，以剝奪法益之手段，所加之
    刑法之制裁，惟其積極目的，則在預防犯人之再犯，故對於
    初犯，惡性未深，天良未泯者，若因偶然觸法，即置諸刑獄
    自非刑罰之目的，是本院斟酌，認所宣告之刑以暫不執行為
    適當，應適用刑法第74條第1項第1款之規定，宣告緩刑2年
    。
據上論斷，應依刑事訴訟法第273 條之1 第1 項、第368條、第3
69條第1項前段，刑法第74條第1 項第1 款，判決如主文。　
本案經檢察官彭盛智提起公訴，檢察官周文祥到庭執行職務。
中　　華　　民　　國　　111 　年　　3 　　月　　2 　　日
                  刑事第二庭    審判長法  官  陳珍如
                                      法  官  包梅真
                                      法  官  黃裕堯
以上正本證明與原本無異。
不得上訴。
　　　　　　　　　　　　　　　　　　　書記官  蔡孟芬
中　　華　　民　　國　　111 　年　　3 　　月　　2 　　日

附錄本案論罪科刑法條全文
中華民國刑法第336條
對於公務上或因公益所持有之物，犯前條第 1 項之罪者，處 1
年以上 7 年以下有期徒刑，得併科 15 萬元以下罰金。
對於業務上所持有之物，犯前條第 1 項之罪者，處 6 月以上 5
年以下有期徒刑，得併科 9 萬元以下罰金。
前二項之未遂犯罰之。

附表
品名 重量 金飾手鐲5只 5錢、5.02錢、3.03錢、2.46錢、3.56錢（合計1兩9.07錢） 

附件一
檔案名稱：00000000.wav
時間      勘驗內容摘要                                  00：00 　　至 00：38 撥打電話及電話鈴聲 00：39 　　至 01：05 吳：玉崑啊？      林：是。                                林：那些是怎樣啦？那些。                  林：好啦！再寄給你！                      吳：寄給我？（笑聲）已經那麼久了！1兩9錢零7啦！              林：好。                                  吳：何時可以給我？                        林：這兩天用一用！                      吳：ㄡ！這兩天，有確實？                    【電話掛斷】                              
檔案名稱：00000000.wav
時間        勘驗內容摘要                                00：00 　至 00：25 撥打電話及電話鈴聲                                                                                                                00：26 　至 00：40 林玉崑接起電話，吳坤盛提醒他快點處理。 林：還是我寫借據給你？ 00：41 　至 01：38 吳坤盛問林玉崑是否生活困難？        林玉崑回稱生活上哪有啥麼困難，每天吃飯運動沒病，並稱：「我沒有侵，也沒有欠你」，從小到大都沒欠人帳款。請吳坤盛看探聽看看他是身價千 萬的人，並抱怨林玉昆為了價值十萬元一直催討，並說有空就會處理，又不是什麼大事，三天兩天那麼緊張。                    01：39   　至 03：01 吳：有個期限啊！去年的事了，到現在也要處理了。 林：我的錯嗎？ 吳：蛤？ 林：意思是我的錯嗎？ 吳：你是有沒有要處理？ 林：如果沒有要處理，要怎樣？要處理又怎樣？我就說會處理。 吳：也是有個期限啊！ 林：我就寫個借據給你啦！這樣好不好？有時間就幫你處理。10萬塊而已，你是在緊張什麼！ 吳：不是啦！一個帳... 林：好幾千萬的人！ 吳坤盛回稱從去年拖到現在要趕快處理，林玉崑問難道是他的錯？不然請吳坤盛去提告後切斷電話。 
檔案名稱：00000000.wav
時間    勘驗內容摘要                              00：00     至 00：34 撥打電話及電話鈴聲 00：35     至 00：48 吳：喂，玉崑啊？現在是怎樣啦？      林：幹嘛常問那句話，我會寄還就是會寄還，你是在緊張什麼？    吳：什麼時候啦？                            【電話掛斷】                                
檔案名稱：00000000.wav
時間    勘驗內容摘要                                00：00    至 00：40 撥打電話及電話鈴聲 00：00     至 02：20 吳：玉崑？                              林：嘿。                                  吳：我坤盛啦！現在是怎樣？有沒有要幫我處理? 林：會啦！會啦!                            吳：是不是該有個時間？你看怎樣啦？      林：好啦！                                吳：好，你也要說個...                  林：好啦！                              吳：你現在還有在接工作嗎？                林：沒，都沒工作！                        吳：靠夭！怎麼變這樣？                    林：都沒工作，破產了！                    吳：真的假的？                            林：真的啦！                              吳：你不是有在做工作？怎麼變這樣？        林：沒。                                  吳：你沒做，現在在哪？                    林：你又沒在吩咐，是要做鬼？              吳：我叫你幫我做，你又沒...                林：那個一年做沒兩次，那要怎麼生活？      吳：那麼多家，沒加減做？                  林：沒有啦！沒工作。                    吳：沒工作喔！怎麼變這樣！                林：.....（聽不懂）                        吳：你要記得啊！不要忘記了!                林：就放給它倒啊，不然要怎樣！            吳：倒？愛說笑！我們一手功夫。              【電話掛斷】